---
title: "Aula10"
author: "ARLAM"
---

# Três ou mais tratamentos

## Anova 1 fator

Experimento com um fator e em delineamento inteiramente casualizado para comparar o crescimento micelial de diferentes espécies de um fungo fitopatogênico. A resposta a ser estudada é a TCM = taxa de crescimento micelial.

### Preparo 

```{r}
library(readxl)
library(tidyverse)
micelial <- read_excel("dados-diversos.xlsx", "micelial")
head(micelial)
```

```{r}
micelial %>%
  ggplot(aes(especie, tcm)) +
  geom_boxplot()
```

### Premissas 

### Modelo usando `aov()`

```{r}
aov1 <- aov(tcm ~ especie, 
            data = micelial)
summary(aov1)

library(performance)
check_heteroscedasticity(aov1)
check_normality(aov1)
library(DHARMa)
plot(simulateResiduals(aov1))

# teste de normalidade
hist(aov1$residuals)
qqnorm(aov1$residuals)
qqline(aov1$residuals)
shapiro.test(aov1$residuals)


```




#### Interpretação

Premissas da anova atendidas. Efeito não significativo de espécies. 


## E quanto não atende às premissas?

Efeito de inseticida na mortalidade de insetos (Beall, 1942). The Transformation of data from entomological field experiments, Biometrika, 29, 243–262. Dados no pacote "datasets" do R. data(InsectSprays)

```{r}
insects <- tbl_df(InsectSprays) |> 
  select(spray, count)
```

```{r}
insects %>%
  ggplot(aes(spray, count))+
  geom_boxplot() 
```

#### Anova paramétrica


```{r}
aov2 <- aov(count ~ spray, data = insects)
summary(aov2)
check_normality(aov2)
check_heteroscedasticity(aov2)
plot(simulateResiduals(aov2))
library(emmeans)
aov2_means <- emmeans(aov2, ~ spray,
                      type = "response")
aov2_means
pwpm(aov2_means)
library(multcomp)
library(multcompView)
cld(aov2_means)



```


Qualidade ajuste do modelo

```{r}

# não paramétrico
kruskal.test(count ~ spray, data = insects)
library(agricolae)
kruskal(insects$count, insects$spray, 
        console = TRUE)


```

# Modelo linear generalizado

```{r}
glm1 <- glm(count ~ spray,
  data = insects,
  family = poisson(link = "identity"))
plot(simulateResiduals(glm1))
summary(glm1)
glm1_means <- emmeans(glm1, ~ spray)
cld(glm1_means)
```



####  Anova não paramétrica

```{r}

insects
kruskal.test(count ~ spray, data = insects)
library(agricolae)
attach(insects)
kruskal(insects$count, insects$spray, console = TRUE)
```


#### GLM família poisson

```{r}
# distribuição da resposta
attach(insects)
insects
hist(count)
```


```{r}
# modelo linear generalizado
m2 <- lm(count ~ spray, data = insects)
summary(m2)

anova(m2)

m4 <- glm(count ~ spray,
  data = insects,
  family = poisson(link = "identity")
)

summary(m4)
anova(m4)
hist(residuals(m2))
hist(residuals(m4))
```

```{r}
# resultados extraidos da lista
library(broom)
tidy(m4)
```


```{r, message=FALSE, warning=FALSE}
# ajuste do modelo
library(boot)
m4.diag <- glm.diag(m4)
glm.diag.plots(m4, glm.diag(m4))
```

Comparação de médias

```{r, message=FALSE, warning=FALSE}
library(emmeans)
em <- emmeans(m4, ~spray)
pwpp(em)
multcomp::cld(em) 
```

```{r}

library(lsmeans)
library(multcomp)

medias2 <- lsmeans(m4, ~spray, Letters = LETTERS)
cld(medias2, by = NULL, Letters = LETTERS, alpha = .05)
plot(cld(medias2, by = NULL, Letters = LETTERS, alpha = .05))
```

